臺灣高等法院民事判決　　　　　　　　 99年度重上字第334號
上　訴　人　童啟鐘
　　　　　　蘇啟傳
　　　　　　童啟銘
　　　　　　童文宏
共　　　同
訴訟代理人　余鐘柳律師
被上訴人　　童江佳融
　　　　　　童文炫
　　　　　　童斐琳
　　　　　　童斐琦
　　　　　　童文威
共　　　同
訴訟代理人　葉秀美律師
複代理人　　陳香如律師
上列當事人間請求土地所有權移轉登記事件，上訴人對於中華民
國99年4月14日臺灣板橋地方法院97年度重訴字第318號第一審判
決提起上訴，本院於100年7月19日言詞辯論終結，判決如下：
    主      文
上訴駁回。
第二審訴訟費用由上訴人負擔。
    事實及理由
一、上訴人主張：上訴人之父童獻育有4男（即上訴人童啟鐘、
    蘇啟傳、童啟銘及被上訴人之被繼承人童啟財）2女，因夫
    妻辛勤工作，加上子女學校畢業後陸續投入木材批發工作，
    自民國（下同）46年間起陸續購買坐落新北市三重區○○○
    段188-1等地號土地，並在其上興建門牌號碼新北市○○區
    ○○路3段25號4層樓房屋（下稱系爭重新路房地），經營永
    啟昌木業有限公司（下稱永啟昌公司），嗣於55年5月間，
    為興建木材加工廠，遂共同出資向訴外人林水景購買坐落新
    北市三重區○○○段大有小段94-2地號田地（下稱系爭土地
    ），借名登記於具有自耕農身分之童啟財名下，並在其上興
    建門牌號碼新北市三重區○○○路560巷27號建物（下稱系
    爭建物，與系爭土地合稱系爭房地），登記為永啟昌公司所
    有，以作為木材加工及販賣建材之場所。於65年間，由童獻
    主持分產，將系爭重新路房地分由童啟鐘、童啟銘及童文宏
    （即童獻之長孫）共有，將系爭房地分歸童啟財所有，因當
    時系爭房地價值較高，童獻便主張童啟財應將系爭土地抽出
    100坪予童獻、童啟鐘及童啟銘，依當時公司股份分為300股
    ，由童獻、童啟鐘、童啟銘及童啟財共有，每人各75股，童
    獻於77年間死亡，經兄弟商量後，同意由上訴人及童啟財平
    分童獻之股份，每人各得15股，童啟鐘、童啟銘及童啟財並
    協議再各撥5股予蘇啟傳，因蘇啟傳認童啟鐘持家最辛苦，
    不願接受童啟鐘所撥5股，故合計童啟鐘有90股、蘇啟傳25
    股、童啟財85股、童啟銘85股、童文宏15股。嗣於83年間，
    因永啟昌公司生意不佳，乃將廠房出租，租金收入扣除稅金
    後，即依上開持股比例分配。詎於94年7月5日童啟財死亡後
    ，被上訴人竟拒不依上開比例分配租金，亦拒絕依上開比例
    將系爭土地移轉登記予上訴人。爰類推適用民法第550條前
    段規定，以童啟財死亡之日為借名登記契約消滅日；如認上
    開借名登記契約不因童啟財死亡而消滅，則類推適用民法第
    549條第1項規定，以起訴狀繕本送達被上訴人時為終止借名
    契約之意思表示，並依委任、不當得利及繼承之法律關係（
    見原審卷第17頁），請求被上訴人童文炫、童文威、童斐琳
    應各將系爭土地所有權應有部分581/100000移轉登記予童啟
    鐘、將系爭土地所有權應有部分161/100000移轉登記予蘇啟
    傳、將系爭土地所有權應有部分549/100000移轉登記予童啟
    銘、將系爭土地所有權應有部分97/100000移轉登記予童文
    宏；童江佳融應將系爭土地所有權應有部分1688/100000移
    轉登記予童啟鐘、將系爭土地所有權應有部分470/100000移
    轉登記予蘇啟傳、將系爭土地所有權應有部分1593/100000
    移轉登記予童啟銘、將系爭土地所有權應有部分280/100000
    移轉登記予童文宏；另依民法第179條規定，就94至97年度
    之租金，請求被上訴人連帶給付童啟鐘新台幣（下同）413,
    930元、蘇啟傳171,450元、童啟銘582,935元、童文宏102,
    870元，並均加付自99年1月2日起算之法定遲延利息等語（
    見原審卷第143、147至148頁）。原審為上訴人敗訴之判決
    ，上訴人不服，提起上訴，聲明：(一)原判決廢棄。(二)童文炫
    、童文威、童斐琳應各將系爭土地所有權應有部分581/1000
    00移轉登記予童啟鐘、將系爭土地所有權應有部分161/1000
    00移轉登記予蘇啟傳、將系爭土地所有權應有部分549/1000
    00移轉登記予童啟銘、將系爭土地所有權應有部分97/10000
    0移轉登記予童文宏。(三)童江佳融應將系爭土地所有權應有
    部分1688/100000移轉登記予童啟鐘、將系爭土地所有權應
    有部分470/100000移轉登記予蘇啟傳、將系爭土地所有權應
    有部分1593/100000移轉登記予童啟銘、將系爭土地所有權
    應有部分280/100000移轉登記予童文宏。(四)被上訴人應連帶
    給付童啟鐘413,930元、蘇啟傳171,450元、童啟銘582,935
    元、童文宏102,870元，並均自99年1月2日起至清償日止，
    按年息5%計算之利息。(五)前項請求，願供擔保請准宣告假執
    行。
二、被上訴人則以：童啟財於55年間獨資向林水景購買系爭土地
    ，於其上與上訴人共同興建系爭建物，經營永昇製材工廠，
    於56年6月間，童啟鐘擅自註銷上開工廠登記，變更為永啟
    昌公司製材工廠，因永啟昌公司自77年間起營運狀況不佳，
    上訴人於79年間自行退出經營管理，由童啟財獨自經營，至
    83年間終因無法承受虧損而辦理停業。童啟財就系爭土地與
    上訴人間並無借名登記契約存在，上訴人所為本件請求實屬
    無據等語，資為抗辯。原審為被上訴人勝訴之判決，被上訴
    人對於上訴人之上訴則聲明：(一)上訴駁回。(二)如受不利判決
    ，願預供擔保請准宣告免為假執行。
三、經查童啟財與訴外人林水景於55年5月15日簽訂不動產買賣
    契約書，由童啟財向林水景購買系爭土地，並於55年9月8日
    辦竣所有權移轉登記，系爭土地上之系爭建物於84年4月10
    日為第一次所有權登記，登記為永啟昌公司所有。又童啟財
    於94年7月5日死亡，童江佳融（為童啟財之配偶）、童文炫
    、童斐琳、童斐琦及童文威（以上4人為童啟財之子女）為
    童啟財之繼承人，並於98年9月1日協議分割遺產，扣除童江
    佳融依夫妻剩餘財產分配取得系爭土地所有權應有部分4918
    /10000，餘由童文炫、童斐琦、童文威各繼承系爭土地所有
    權應有部分1694/10000，於98年9月23日辦畢分割繼承登記
    等情，有不動產買賣契約書、土地登記謄本、建物登記謄本
    、繼承系統表、戶籍謄本及遺產分割協議書可稽（見原法院
    97年度重調字第141號卷第9至13、21、39至44頁，原審卷第
    136至137、145至146頁），且為兩造所不爭執，均堪信為真
    實。
四、上訴人主張系爭土地其中100坪係上訴人借名登記於童啟財
    名下等語，並提出不動產買賣契約書、土地登記謄本、「公
    司財產清單」及88年至93年度租金分配清單（下稱系爭租金
    分配清單）為證（見原法院97年度重調字第141號卷第9至20
    頁）；惟為被上訴人所否認，並以前詞置辯。經查：
  (一)按民事訴訟如係由原告主張權利者，應先由原告負舉證之責
    ，若原告先不能舉證，以證實自己主張之事實為真實，則被
    告就其抗辯事實即令不能舉證，或其所舉證據尚有疵累，亦
    應駁回原告之請求（最高法院17年上字第917號判例意旨參
    照）。
  (二)上訴人在原審起訴時係主張：上訴人與童啟財於55年5月間
    為經營工廠，共同出資向林水景購買系爭土地其中100坪，
    信託登記於童啟財名下，出資比例為童啟鐘90/300、蘇啟傳
    25/300、童啟財85/300、童啟銘85/300、童文宏15/300（見
    原法院97年度重調字第141號卷第3至4頁）；嗣又改稱：上
    訴人與童啟財於55年5月間為經營工廠，共同出資向林水景
    購買系爭土地等土地，在上訴人之父親童獻主持下鬮分家產
    ，決議將系爭土地其中100坪信託登記於童啟財名下，並依
    比例分別為童啟鐘90/300、蘇啟傳25/300、童啟財85/300、
    童啟銘85/300、童文宏15/300（見原審卷第157頁）；其於
    本院復改稱：於55年5月間，上訴人之父童獻與童啟鐘、蘇
    啟傳、童啟銘、童啟財為經營工廠，共同出資向林水景購買
    系爭土地，因系爭土地地目為農，童啟財具有自耕農身分，
    因而將系爭土地借名登記在童啟財名下，嗣上訴人與童啟財
    於65年間分家，並鬮分家產，將系爭土地及系爭建物分歸童
    啟財所有，因系爭土地及系爭建物之價值較高，童獻便主張
    童啟財應將系爭土地抽出100坪予童獻、童啟鐘及童啟銘，
    依當時公司股份分為300股，由童獻、童啟鐘、童啟銘及童
    啟財共有，每人各75股，嗣童獻於77年間死亡，經兄弟商量
    後，同意由上訴人及童啟財平分童獻之股份，各得15股，童
    啟鐘、童啟銘及童啟財並同意再各撥5股予蘇啟傳，因蘇啟
    傳認大哥童啟鐘持家最辛苦，不願接受童啟鐘所撥5股，故
    合計童啟鐘有90股、蘇啟傳25股、童啟財85股、童啟銘85股
    、童文宏15股等情（見本院卷第29至32頁）。則上訴人就系
    爭土地其中100坪如何與童啟財成立借名契約，所為主張先
    後不一，已難信其主張為真實。
  (三)依上訴人所提上開不動產買賣契約書所載內容（見原法院97
    年度重調字第141號卷第9至11頁），其內除記載童啟財向林
    水景購買系爭土地之事實外，並無任何關於借名登記之記載
    。又依上訴人所提上開「公司財產清單」及系爭租金分配清
    單（即原證二及原證三，見原法院97年度重調字第141號卷
    第14至20頁），其上除記載「地價稅100坪」、「房捐」、
    「所得稅」及計算數字外，並未具體記載上訴人所指「公司
    財產」為何，更無從據以認定其上所載內容與系爭土地有關
    。另上訴人雖主張上開「公司財產清單」及系爭租金分配清
    單係童啟財為分配系爭房地租金收入予上訴人所製作，惟為
    被上訴人所否認，而經原審2次囑託內政部警政署刑事警察
    局鑑定、2次囑託法務部調查局鑑定，均認無法鑑定上開「
    公司財產清單」及系爭租金分配清單之字跡係童啟財所為，
    此有內政部警政署刑事警察局（下稱刑事警察局）98年2月
    17日刑鑑字第0980014823號函、刑事警察局98年4月8日刑鑑
    字第0980027999號函、法務部調查局98年7月14日調科貳字
    第09800375860號函及法務部調查局98年11月3日調科貳字第
    09800552200號函可稽（見原審卷第93、97、103-1、117頁
    ）；復經本院囑託刑事警察局鑑定結果，亦據覆：「…二有
    關囑鑑分配表15紙上『阿拉伯數字』部分，因『阿拉伯數字
    』之筆劃簡單、特徵不明顯，故是否相符一節，無法鑑定。
    三有關89、90、91及93年分配表上『三重』等字跡是否相符
    一節，僅現有資料無法鑑定」，亦有刑事警察局100年4月28
    日刑鑑字第1000038990號函可稽（見本院卷第102頁）。此
    外，上訴人復無法證明上開「公司財產清單」及系爭租金分
    配清單之字跡確係童啟財所為，其執此主張童啟財生前有將
    系爭房地之租金收入分配予上訴人，進而主張上訴人與童啟
    財間就系爭土地其中100坪有借名登記契約存在云云，尚屬
    無據，而不足取。
  (四)證人童麗華（即童啟鍾、蘇啟傳、童啟銘之胞妹）固於原審
    到場證稱：「有（在永啟昌公司任職），我從18歲就開始在
    永啟昌公司擔任總務，負責金錢的支出及收入，也有參與部
    分的業務」，「大約56年時（永啟昌）公司擴張才將中正北
    路560巷27號（即系爭建物）設作工廠，當時是先於55年間
    購買土地後再興建工廠，事後工廠有再加蓋，我父親與我大
    哥童啟鍾當時出錢做生意開設永啟昌公司，賺錢之後才買土
    地蓋工廠，因為童啟財有自耕農身分，該土地又是農地所以
    才會登記在童啟財名下，而永啟昌（公司）則是全部兄弟姊
    妹都有參與工作，80年以後永啟昌公司則由童啟財負責管理
    」，「有（看過系爭租金分配清單），這個清單是童啟財製
    作的，在我先父還在世時兄弟姊妹分家產，因為童啟財分得
    土地較多，本來應該拿現金出來補償其他兄弟，但是童啟財
    表示他沒錢，所以就將系爭土地撥100坪出來分作300股，分
    給我父親、童啟鐘、童啟財、童啟銘各75股。後來我父親於
    77年間過世，過世後他所有之75股分給大哥童啟鐘、二哥蘇
    啟傳、三哥童啟財、四哥童啟銘、長孫童文宏，因為二哥蘇
    啟傳分得股份較少，所以其他兄弟協議各撥5股給蘇啟傳，
    二哥表示大哥最辛苦所以沒有拿大哥撥的5股，加減之後大
    哥童啟鐘有90股、二哥蘇啟傳25股、三哥童啟財85股、四哥
    童啟銘85股、長孫童文宏15股。永啟昌公司經營到83年生意
    不佳就將廠房出租，租金收入扣除稅金後依股數分配租金，
    每年農曆過年前二、三個禮拜童啟財會拿寫好的分配報表到
    大哥童啟鐘家給大家核對，有時候會當場給現金，有時候過
    幾天才給，我當時都有在場，一直分配到童啟財過世後就沒
    有分，所以只有在94年農曆年前分配93年的租金，之後的租
    金就沒有分配，廠房現在還是出租給他人使用，每年收租金
    的數額我不清楚」，「因為辦理土地過戶必須繳納土地增值
    稅，為了節省稅金才分300股。83年以前廠房沒有出租所以
    沒有分配租金或是其他營業收入」，「（當初系爭土地登記
    在童啟財名下）是父親的意思，當時是買土地逐一登記在兄
    弟名下，先前已經有買土地登記在大哥、二哥名下，這次是
    買土地登記在三哥名下，當時都是借名登記，後來實際分家
    產時大哥分得重新路的土地、二哥分得台北市土地、三哥分
    得中正北路的土地，四哥分得重新路土地，但是因為三哥分
    得中正北路土地比較大所以才要撥100坪出來」，「（大哥
    、二哥分得之土地）都是做生意賺錢買的，就是經營永啟昌
    公司，是我父親跟四個哥哥一起做生意那是家族生意，登記
    在童啟財名下的地也是家族生意賺錢買的，四個哥哥都有一
    起賺錢」，「童啟財當時分到的土地比較多，所以童啟財說
    不然他要撥100坪出來，我有聽到童啟財這樣講，當時我其
    他哥哥及父親也在場，當時分產的時候有開家族會議」等語
    （見原審卷第33至35頁）。惟查證人童麗華所證上開情節，
    核與上訴人在原審所主張之事實不符，經原審為上訴人敗訴
    之判決後，上訴人於提起上訴後始依證人童麗華所證情節更
    正其事實上之陳述（詳如前述），依其情形，實難僅憑證人
    童麗華所為證詞，即認上訴人於本院所為上開主張為真實，
    進而據以認定上訴人就系爭土地其中100坪有與童啟財成立
    借名登記契約。
  (五)依上所述，上訴人既不能證明其就系爭土地其中100坪有與
    童啟財成立借名登記契約之事實，依前揭說明，上訴人所為
    此部分主張即不能信為真實，是上訴人據以請求被上訴人移
    轉系爭土地所有權應有部分，並請求被上訴人給付出租系爭
    房地之租金，自屬無據。
五、綜上所述，上訴人依委任、不當得利及繼承之法律關係，請
    求童江佳融、童文炫、童文威及童斐琳將系爭土地所有權應
    有部分移轉登記予上訴人，及請求被上訴人連帶給付童啟鐘
    413,930元、蘇啟傳171,450元、童啟銘582,935元、童文宏
    102,870元，並均加付自99年1月2日起算之法定遲延利息，
    為無理由，不應准許。從而，原審所為上訴人敗訴之判決，
    核無違誤，上訴意旨指摘原判決為不當，求予廢棄改判，為
    無理由，應予駁回。
六、至兩造其餘之攻擊或防禦方法及未經援用之證據，經本院斟
    酌後，認為均不足以影響本判決之結果，自無逐一詳予論駁
    之必要，併此敘明。
七、據上論結，本件上訴為無理由，依民事訴訟法第449條第1項
    、第78條，判決如主文。
中    華    民    國  100    年    8    月     9      日
                    民事第四庭
                        審判長法  官  張劍男
                              法  官  陳靜芬
                              法  官  彭昭芬
正本係照原本作成。
如不服本判決，應於收受送達後20日內向本院提出上訴書狀，其
未表明上訴理由者，應於提出上訴後20日內向本院補提理由書狀
（均須按他造當事人之人數附繕本）上訴時應提出委任律師或具
有律師資格之人之委任狀；委任有律師資格者，另應附具律師資
格證書及釋明委任人與受任人有民事訴訟法第466條之1第1項但
書或第2項（詳附註）所定關係之釋明文書影本。如委任律師提
起上訴者，應一併繳納上訴審裁判費。
中    華    民    國   100    年    8     月    10    日
                             書記官  丁華平
附註：
民事訴訟法第466條之1（第1項、第2項）：
對於第二審判決上訴，上訴人應委任律師為訴訟代理人。但上訴
人或其他法定代理人具有律師資格者，不在此限。
上訴人之配偶、三親等內之血親、二親等內之姻親，或上訴人為
法人、中央或地方機關時，其所屬專任人員具有律師資格並經法
院認為適當者，亦得為第三審訴訟代理人。